【裁判字號】    95,台上,6605
【裁判日期】    951130
【裁判案由】    偽造文書等罪
【裁判全文】
最高法院刑事判決            九十五年度台上字第六六０五號
上  訴  人  甲○○
上列上訴人因偽造文書等罪案件，不服台灣高等法院台南分院中
華民國九十二年八月七日第二審判決（九十二年度上訴字第二三
二號，起訴案號：台灣台南地方法院檢察署八十九年度偵字第一
二八九二號），提起上訴，本院判決如下：
    主  文
原判決關於行使偽造私文書部分撤銷，發回台灣高等法院台南分
院。
其他上訴駁回。
    理  由
一、發回部分（行使偽造私文書部分）：
本件原判決認定上訴人甲○○原任職於志成股份有限公司（下稱
志成公司）擔任業務員，其基於行使偽造私文書之概括犯意，自
民國八十七年七月四日起至八十八年九月四日止，連續由其自己
，或利用不知情之志成公司職員蔡伊萱、李世明，偽造原判決附
表Ａ（下稱附表Ａ）編號一、二、四、五、七、九、十、十四、
十八至二十、二十二至二十四、二十六至二十八、三十至三十四
、三十六所示商家負責人或職員之署押共五十枚，進而偽造各該
商家之銷貨單共五十張，並將該偽造之銷貨單交給志成公司報帳
而為行使，足以生損害於各該商家等情，因而維持第一審就該部
分論處上訴人連續行使偽造私文書罪刑之判決，駁回上訴人就該
部分在第二審之上訴，固非無見。
惟查有罪判決書之事實記載，為適用法令之準據，法院應將依職
權認定之犯罪事實，翔實記載，然後於理由內逐一說明其憑以認
定之證據，並使事實認定與理由說明，互相適合，方為合法。經
查：（一）原判決理由甲之一(一)敘明其認定上訴人或由自己或利
用不知情之蔡伊萱、李世明偽造十二家銷貨單之犯罪事實，係依
憑上訴人於第一審之供述及卷附之各該銷貨單為據。然查：１、
上訴人於第一審係供稱：銷貨單有部分由蔡伊萱、李世明及陳穆
彰幫忙簽名，他們都知道公司有同意使用他家商店之配額等語（
見第一審卷第八五頁第六至七行）；又查卷附上訴人所提出之各
該銷貨單（即外放證物乙「貨物受侵占部分」，下稱外放證物乙
），附表Ａ編號二(2)、十八(3)、二十三(2)之銷貨單註明為蔡伊萱
所簽（見外放證物乙第一四、四四、五八頁），附表Ａ編號五、
二十(1)(2)、二十三(1)(4)之銷貨單註明為陳穆彰所簽（見外放證物
乙第二一、四九、五八、五九頁），附表Ａ編號十九(2)之銷貨單
註明為李世明所簽（見外放證物乙第四八頁），是代為簽名偽造
銷貨單者，除蔡伊萱、李世明之外，似尚有陳穆彰。原判決認定
僅有蔡伊萱、李世明，與卷內證據資料顯有不符。２、關於上訴
人於第一審所稱有部分銷貨單係由蔡伊萱、李世明及陳穆彰幫忙
簽名等情，是否屬實？除上訴人上開自白外，仍應調查其他補強
證據以佐證該自白之真實性。事涉上訴人該部分犯罪是否應論以
間接正犯，乃原審未予調查明確，逕為論斷，併有調查未盡及適
用證據法則不當之違背法令。３、刑法上所謂間接正犯，係指犯
罪行為人不親自實施犯罪，而利用無責任能力人或無犯罪意思之
人實施犯罪而言。原判決謂上訴人利用不知情之蔡伊萱、李世明
偽造部分銷貨單，為間接正犯（見原判決第二頁第十一行、第七
頁第十二至十四行）。但查上訴人於第一審係供稱彼等均知情，
已如上述，而原判決對於蔡伊萱、李世明係屬不知情一節，並未
說明其認定所憑之證據及得心證之理由，該部分理由亦有欠完備
，併有與卷內證據資料不符之理由矛盾之違背法令。（二）原判
決理由甲之一(二)依據證人高福爵於第一審之證詞及卷附稽查紀錄
表等證據資料，認定有十一家銷貨單上商家之署押未能獲商家證
明是商家所為，因以上訴人所辯各該銷貨單上之商家署押係其委
託商家代為簽名云云，非屬有據等情。然查卷附稽查紀錄表所記
載：附表Ａ編號四、七、九、二十七之商家係「負責人不願簽證
明書」，附表Ａ編號二十四之商家係「客戶表示無此人」，附表
Ａ編號二十六之商家係「結束營業」，附表Ａ編號三十六之商家
係「負責人不在」（見第一審卷第七六至七七頁）。參諸陪同上
訴人前往各商家對帳並製作上開稽查紀錄表之證人高福爵於第一
審證稱：「（問：稽查紀錄表記載不願意簽名是何意思？答：）
負責人不在，或小姐已離職，負責人不願意簽名，其他原因我不
清楚。」等語（見第一審卷第八四頁第七至十行），可見上開各
該銷貨單上之商家署押是否為真？並非無疑。原審未予調查究明
，率行認定均係上訴人所偽造，自有調查未盡及理由不備之違背
法令。（三）原判決事實一記載上訴人所偽造之銷貨單包括附表
Ａ編號三十三在內，然查附表Ａ編號三十三所載「犯罪方法」為
：「隱匿客戶退貨情事，將退貨侵占入己。」等字樣，並無偽造
銷貨單之情形；且查原判決於計算上訴人偽造五十張之銷貨單時
，似亦未將之納入，則該部分究有無偽造銷貨單？事實之記載亦
顯有齟齬。上訴意旨指摘原判決關於行使偽造私文書部分違背法
令，尚非全無理由，應認原判決該部分有撤銷發回更審之原因。
至原判決理由乙之一不另為無罪諭知部分，基於審判不可分原則
，應併予發回。
二、駁回部分（業務侵占部分）：
按刑事訴訟法第三百七十六條所列各罪之案件，經第二審判決者
，不得上訴於第三審法院，法有明文。本件上訴人所犯刑法第三
百三十六條第二項業務侵占罪部分，核屬刑事訴訟法第三百七十
六條第三款之案件，既經第二審判決，自不得上訴於第三審法院
；且上開不得上訴之規定乃法律之明文，要不因原判決正本誤載
「如不服本判決，應於判決送達後十日內向本院提出上訴狀」字
樣而受影響。上訴人對於原判決依法不得上訴之業務侵占部分提
起上訴，顯為法所不許，該部分之上訴應予駁回。
據上論結，應依刑事訴訟法第三百九十五條前段、第三百九十七
條、第四百零一條，判決如主文。
中    華    民    國  九十五  年   十一   月   三十   日
                      最高法院刑事第九庭
                          審判長法官  陳  正  庸
                                法官  賴  忠  星
                                法官  王  居  財
                                法官  林  開  任
                                法官  林  立  華
      本件正本證明與原本無異
                                      書  記  官
中    華    民    國  九十五  年   十二   月    六    日
                                                   Ｒ


司法院資訊處製作；財團法人民間司法改革基金會備份。
